臺灣高等法院民事判決
110年度重上字第660號
上  訴  人  林文傑  
訴訟代理人  蕭萬龍律師
            邱馨儀律師
被 上訴 人  黃淑芬  
訴訟代理人  黃志國律師
被 上訴 人  蔡鎮國  
訴訟代理人  黃介南律師
            翁呈瑋律師

上列當事人間請求撤銷贈與等事件，上訴人對於中華民國110年7
月30日臺灣士林地方法院108年度重訴字第429號第一審判決提起
上訴，本院於111年11月8日言詞辯論終結，判決如下：
    主      文
上訴駁回。
第二審訴訟費用由上訴人負擔。
    事實及理由
一、上訴人主張：伊與被上訴人黃淑芬前均為訴外人星騰管理有
     限公司（下稱星騰管理公司）之股東，伊於民國101年12月
    19日將伊持有星騰管理公司40.25％股份，以美金700萬元出
    售黃淑芬，因黃淑芬未依約清償，經伊在大陸地區提起訴訟
    取得勝訴確定判決（經臺灣士林地方法院《下稱士林地院》以
    107年度陸許字第1號聲請認可判決書事件裁定，下稱系爭裁
    定），並據以聲請強制執行取償，仍有人民幣703萬6252.05
    元（折合約新臺幣《下未標明幣別同》3238萬7868元）未受清
    償（下稱系爭債權）。黃淑芬於107年5月22日收受系爭裁定
    後，分別於同年8月8日將其所有坐落桃園市○○區○○段0000○0
    000地號土地（下稱楊梅土地）、於同年月10日將其所有坐
    落新竹縣○○鄉○○段0000地號土地及其上同段1959建號即門牌
    號碼為新竹縣○○鄉○○路0段000巷0弄00號建物（下稱湖口房
    地，與楊梅土地合稱系爭不動產），各以夫妻贈與為原因，
    移轉登記予被上訴人蔡鎮國，致伊無從執行，自已害及系爭
    債權，伊得訴請撤銷該贈與債權行為及移轉登記物權行為，
    並請求蔡鎮國塗銷登記，回復黃淑芬所有等情。爰依民法第
    244條第1項、第4項前段之規定，求為命被上訴人就系爭不
    動產所為之債權行為及物權行為均應撤銷，蔡鎮國應塗銷各
    該所有權登記，並回復登記為黃淑芬所有之判決。
二、被上訴人則以：系爭裁定並無既判力，僅有執行力，系爭不
    動產贈與移轉時，上訴人對黃淑芬並無系爭債權存在。系爭
    不動產為蔡鎮國借名登記於黃淑芬名下，伊等所為移轉行為
    ，亦僅係出名人返還所有權予實際所有權人，未害及系爭債
    權。黃淑芬移轉系爭不動產時，其名下尚有如附表所示財產
    可供清償債務，若僅計算如附表編號1至12所示不動產及銀
    行存款，價額高達1億3562萬4146元，扣除名下債務4477萬9
    65元，仍有9085萬3181元，顯高於系爭債權數額等語，資為
    抗辯。　　
三、原審判決駁回上訴人之訴，上訴人不服，提起上訴，其聲明
    ：㈠原判決廢棄。㈡被上訴人間就楊梅土地所為贈與債權契約
    行為，暨於107 年8月8日所有權移轉登記之物權行為，均應
    撤銷。㈢蔡鎮國應將楊梅土地於107年8月8日以贈與為原因所
    為之所有權移轉登記予以塗銷，並回復登記為黃淑芬所有。
    ㈣被上訴人間就湖口房地所為贈與債權契約行為，暨於107年
    8月10日所有權移轉登記之物權行為，均應撤銷。㈤蔡鎮國應
    將湖口房地於107年8月10日以贈與為原因所為之所有權移轉
    登記予以塗銷，並回復登記為黃淑芬所有。被上訴人均答辯
    聲明：上訴駁回。
四、下列事項為兩造不爭執，應可信為真實（本院卷一第172至1
    73、253至254頁）：
　㈠星騰管理公司為註冊於西薩摩亞之境外公司，資本額為美金1
    00萬元，上訴人與黃淑芬各持有40.25％、59.75％股權。星騰
    管理公司於89年在大陸地區獨資設立星騰電器（寧波）有限
    公司（下稱星騰寧波公司），由黃淑芬指派上訴人擔任星騰
    寧波公司副總經理職務，負責星騰寧波公司經營及管理。黃
    淑芬於101年12月19日委由訴外人楊尚學代理前往大陸地區
    ，與上訴人簽訂協議書，協議黃淑芬以美金700萬元買下上
    訴人星騰管理公司全部持股，並分別於101年12月30日、102
    年6月1日交付美金400萬元，103年6月1日第三期款則未依約
    交付。
  ㈡上訴人於103年8月25日向大陸地區浙江省餘姚市人民法院起
    訴，嗣於同年11月24日經裁定移送寧波市中級人民法院審理
    ，上訴人起訴除請求黃淑芬給付剩餘價款美金300萬元，並
    請求律師費人民幣50萬元、違約金美金35萬元，經大陸地區
    浙江省寧波市中級人民法院於104年12月22日作成（2015）
    浙甬商外初字第12號民事判決書判命黃淑芬應支付上訴人美
    金315萬元（剩餘價金美金300萬元、違約金美金15萬元）及
    律師費人民幣50萬元。黃淑芬不服提起上訴，浙江省高級人
    民法院於105年10月24日作成（2016）浙民終字第167號民事
    判決書維持原判決。上訴人據此在大陸地區對星騰寧波公司
    為強制執行，拍賣星騰寧波公司廠房，受償人民幣1652萬元
    ，依寧波市中級人民法院（2016）浙02執588號之三執行裁
    定書記載，該案執行標的為人民幣2273萬715元，尚有人民
    幣703萬6252.05元未受償。
  ㈢上訴人執上開大陸第一、二審判決向士林地院聲請裁定認可
    ，經士林地院以107年度陸許字第1號裁定認定可作為強制執
    行名義，經黃淑芬提起抗告、再抗告後，均遭駁回。上訴人
    執系爭裁定聲請強制執行，經黃淑芬提起債務人異議之訴，
    嗣經士林地院以108年度訴字第1120號判決黃淑芬敗訴，黃
    淑芬不服，提起上訴，復經本院以109年度上字第1336號判
    決、最高法院以110年度台上字第3257號裁定駁回黃淑芬之
    上訴確定。
  ㈣黃淑芬於107年8月8日、10日分別以夫妻贈與為登記原因，各
    移轉楊梅土地、湖口房地所有權予蔡鎮國。蔡鎮國於同年10
    月5日、12日分別以信託為登記原因，將楊梅土地、湖口房
    地移轉予訴外人林思慧，復於110年4月21日、22日依序回復
    登記予蔡鎮國。
五、本件之爭點如下：　　
  ㈠上訴人主張為撤銷行為時對黃淑芬有系爭債權存在，有無理
    由？
  ㈡承上，若為肯定，被上訴人間移轉系爭不動產權債權行為、
    物權行為是否有害及系爭債權？
六、茲就本件之爭點，說明本院之判斷如下：
  ㈠上訴人主張為撤銷行為時對黃淑芬有系爭債權存在：
  ⒈查上訴人主張黃淑芬同意以美金700萬元購買伊持有星騰管理
    公司股權，嗣黃淑芬未依約給付餘款美金300萬元，經伊在
    大陸地區提起訴訟，取得加計違約金、律師費美金85萬元之
    勝訴判決，並據以在大陸地區對星騰寧波公司強制執行受償
    人民幣1652萬元，至106年8月間尚存系爭債權未受償，上訴
    人執系爭裁定為執行名義，向士林地院聲請強制執行仍未獲
    償等情，業據其提出上開大陸地區判決書、執行裁定書、公
    證書、證明書、士林地院108年度司執字第28700號陳報狀等
    為憑（見原審卷一第28至94頁、第423至425頁），被上訴人
    既不否認就協議書之所餘價金未給付，並分別經上訴人在大
    陸地區、士林地院聲請強制執行後未獲全部清償（見不爭執
    事項㈠㈡，本院卷一第176頁），上訴人主張對黃淑芬有系爭
    債權存在，並於黃淑芬於107年8月8日、同年月10日分別將
    系爭不動產移轉予蔡鎮國時，仍未受償，應堪認定。
  ⒉上訴人對黃淑芬系爭債權存否並不以經法院判決認定為必要
    ，被上訴人抗辯應於系爭裁定確定時始有系爭債權存在，並
    無可採。至黃淑芬抗辯係受上訴人詐欺始簽立協議書云云，
    並未提出其他證據以實其說，且其基此提起債務人異議之訴
    ，業經敗訴確定（見不爭執事項㈢），其抗辯伊移轉系爭不
    動產時，上訴人對伊無系爭債權存在，亦無足取。
  ㈡上訴人移轉系爭不動產時，其餘資產足以清償系爭債權，上
    訴人主張被上訴人間之無償行為有害及債權請求撤銷，並無
    理由：
  ⒈按撤銷權之行使，旨在保全債務人之責任財產，以確保債權
    人之債權，僅於債務人之行為，致債權人之債權不能獲得滿
    足，始得行使之。倘債務人之資產，尚足以清償其所負債務
    ，或對於設定有擔保物權之債權，其擔保物之價值超過其債
    權額，則其債權即已獲得保障，債權人自不得行使撤銷權，
    以兼顧債權人利益及第三人權益之保護（最高法院88年度台
    上字第1504號判決意旨參照）。設債務人就其無償行為或有
    償行為所處分之財產外，尚有其他財產足清償其對於債權人
    之債務，自無仍許債權人依上開規定行使撤銷權之餘地（最
    高法院76年度台上字第1395號判決、98年度台上字第112號
    判決意旨參照）。是否有害及債權，以債務人行為時定之，
    故有害及債權之事實，須於行為時存在，苟於行為時有其他
    足以清償債務之財產，縱日後債務人財產減少，仍不構成詐
    害行為（最高法院90年度台上字第2194號判決、104年度台
    上字第708號判決意旨參照）。而債權人聲請法院撤銷債務
    人所為之無償行為，就債務人並無其他財產足敷清償其債權
    ，應負舉證責任（最高法院101年度台上字第1662號判決意
    旨參照）。
  ⒉上訴人主張：被上訴人間以夫妻贈與移轉系爭不動產之行為
    時，其財產已不足清償其債權，為被上訴人所否認。查：
  ⑴黃淑芬於107年8月8日、同年月10日移轉楊梅土地及湖口房
    地時，其名下尚有其他如附表所示之資產，其中附表編號1
    1、12上海銀行存款139萬118元、永豐銀行存款291萬6808元
    ，有上海銀行及永豐銀行函附交易明細表為憑（見原審卷一
    第482頁、卷二第6頁）；至黃淑芬名下不動產，經送鑑定移
    轉時之市價，結果分別如附表編號1至10「價額」欄所示（
    其中附表編號3、7、8、9、10所示土地合計為1175萬5269元
    ），為兩造不爭執（見本院卷一第509頁），復有外放鑑定
    報告可按，堪予認定。
  ⑵又其中附表編號1、4所示不動產，黃淑芬於107年7月24日出
    售時，其提供擔保之貸款未償餘額均為0元，迄於107年8月8
    日及10日其本人未償餘額亦均為0元等情，業經債權人兼抵
    押權人即台北富邦銀行分別函覆在卷（見原審卷二第90頁、
    本院卷一第469頁），經扣除後，應計入黃淑芬財產數額依
    序為3295萬2320元、1255萬8112元。
  ⑶附表編號2所示不動產，其於107年8月8日、10日貸款借款餘
    額為3883萬8799元，有該不動產抵押權人兼債權人永豐銀行
    函覆可按（見原審卷二第65頁），經扣除後該擔保物價值尚
    有1373萬970元（計算式：52,569,769－38,838,799＝13,73
    0,970）。
  ⑷至黃淑芬提供附表編號3、7、8、9、10所示不動產共同擔保
    中租迪和股份限公司（下稱中租公司）對第三人POLLUX LIG
    HING INC.之債權美金80萬元（尚有美金16萬元與前開不動
    產共同擔保），於107年8月間尚有美金64萬2000元（以新臺
    幣對美元30：1匯率換算，約為1926萬元）未清償，業經中
    租公司陳報在卷（見原審卷二第64頁），超過該擔保物價值
    1175萬5269元，惟黃淑芬僅提供物上保證，亦無債務，此部
    分不動產財產價值應以0元計算。
  ⑸附表編號5所示不動產，黃淑芬於107年8月借款餘額為593萬
    2166元，有債權人兼抵押權人即湖口鄉農會函覆可稽（見本
    院卷一第461、465頁），經扣除後該擔保物價值為497萬462
    4元（計算式：10,906,790－5,932,166＝4,974,624）。
　⑹附表編號6所示不動產，黃淑芬提供中國信託銀行對第三人明
    擎科技有限公司之債權，惟黃淑芬設定之最高限額抵押權僅
    為820萬元（見原審卷一第354至357頁），經扣除後該擔保
    物價值尚有237萬4960元（計算式：10,574,960－8,200,000＝
    2,374,960）。107年8月間，中國信託銀行對明擎科技有限
    公司之債權雖有4210萬元未清償，惟黃淑芬則未積欠中國信
    託債務等情，亦有中國信託函覆為憑（見原審卷二第66頁、
    第242至244頁、第265至267頁、第268頁），上訴人主張黃
    淑芬之債務應加計3152萬5040元云云（見本院卷一第508頁
    ），未舉證以實說，並無可採。
　⑺綜上，黃淑芬於移轉系爭不動產之行為時，僅以附表名下資
    產尚有7089萬7912元（計算式：32,952,320＋13,730,970＋12
    ,558,112＋4,974,624＋2,374,960＋1,390,118＋2,916,808＝70,
    897,912）為全體債權人之總擔保，則黃淑芬將系爭不動產
    移轉登記予蔡鎮國時，其上之財產既仍足以清償上訴人之系
    爭債權，被上訴人抗辯其所為債權及物權行為並無害及上訴
    人債權之情事，即屬可採。至黃淑芬就附表編號1、2、4、5
    、6所示不動產分別與第3人成立買賣契約，約定價金為3500
    萬元、5500萬元、1300萬元、1100萬元、1100萬元，有各該
    買賣契約書可按（見原審卷二第98至103頁反面、第107至11
    5頁反面），金額略高於鑑定之價額，並無以顯不相當之對
    價出售資產之情形，是黃淑芬雖負有移轉上開不動產所有權
    予買受人之契約義務，同時亦取得買受人給付買賣價金之權
    利，並無減少其整體責任財產之情形。上訴人復未舉證證明
    黃淑芬無其他財產足敷清償其債權，依前揭說明，難認上訴
    人請求撤銷被上訴人間移轉系爭不動產之債權行為、物權行
    為，已合於民法第244條撤銷權之要件。另黃淑芬名下附表
    編號1至12所示財產大於系爭債權，附表編號13所示星騰管
    理公司股份（包括黃淑芬向上訴人以美金700萬元購買40.25
    ％股權部分）之市值為何，即無再調查審認之必要，附此敘
    明。
  ⒊上訴人雖主張黃淑芬於107年5月22日收受系爭裁定後，即陸
    續處分其名下不動產，包括出售予由蔡鎮國擔任負責人之英
    屬維京群島商騰耀國際有限公司、譜力揚實業有限公司及明
    擎科技有限公司，主觀上係基於一個概括詐害債權之意思云
    云（見本院卷一第97頁）。惟上訴人於本件並未主張被上訴
    人移轉系爭不動產之行為屬通謀虛偽意思表示無效（見本院
    卷一第175頁），係以真正成立之法律行為訴請法院為撤銷
    。且撤銷債權僅以保全為目的，並無優先受償之效力，倘有
    害行為標的可分，自僅得於保全債權或權利之必要限度內，
    撤銷其行為，與保全無關部分，即無容一併撤銷之餘地（最
    高法院98年度台上字第925號判決意旨參照），此撤銷訴權
    ，應以訴之方法行使，須經法院為撤銷其行為之形成判決，
    始能發生撤銷之效力，在未生撤銷之效力以前，債務人之行
    為尚非當然無效。是撤銷權之行使須就個別法律行為獨立為
    之，尚無從為概括詐害行為之撤銷。被上訴人行為時黃淑芬
    尚有相當資力，業如前述，至其將如附表編號1至10所示不
    動產另行出售、處分之行為，是否屬實，或其後實際獲償與
    否，對前述其名下資產(已扣除負債)之認定不生影響。上訴
    人上開主張，於法無據。至上訴人對被上訴人提起刑事告訴
    ，另主張被上訴人關於系爭不動產之處分基於通謀虛偽意思
    表示，應負毀損債權刑事責任，是否屬實，要非本院得予審
    究，亦併敘明。
　⒋準此，上訴人主張被上訴人間就系爭不動產所為債權行為、
    物權行為，有害及系爭債權，請求撤銷，併訴請蔡鎮國塗銷
    系爭不動產移轉登記，回復黃淑芬所有，均屬無據，不應准
    許。
七、綜上所述，上訴人依民法第244條第1項、第4項前段之規定
    ，請求被上訴人間就楊梅土地所為贈與債權契約行為，及於
    107年8月8日所有權移轉登記之物權行為，均應撤銷，蔡鎮
    國應將楊梅土地於107年8月8日以贈與為原因所為之所有權
    移轉登記予以塗銷，並回復登記為黃淑芬所有；暨被上訴人
    間就湖口房地所為贈與債權契約行為，於107年8月10日所有
    權移轉登記之物權行為，均應撤銷，及蔡鎮國應將湖口房地
    於107年8月10日以贈與為原因所為之所有權移轉登記予以塗
    銷，並回復登記為黃淑芬所有，均為無理由，應予駁回。原
    審為上訴人敗訴之判決，理由雖略有不同，但結論並無二致
    ，仍應予維持。上訴論旨指摘原判決不當，求予廢棄改判，
    為無理由，應駁回上訴。
八、本件事證已臻明確，兩造其餘之攻擊或防禦方法及所用之證
    據，經本院斟酌後，認為均不足以影響本判決之結果，爰不
    逐一論列，附此敘明。
九、據上論結，本件上訴為無理由，爰判決如主文。
中　　華　　民　　國　　111 　年　　11　　月　　29　　日
                  民事第一庭    
                      審判長法  官  李媛媛
                            法  官  賴秀蘭
                            法  官  陳筱蓉
正本係照原本作成。
如不服本判決，應於收受送達後20日內向本院提出上訴書狀，其
未表明上訴理由者，應於提出上訴後20日內向本院補提理由書狀
（均須按他造當事人之人數附繕本）上訴時應提出委任律師或具
有律師資格之人之委任狀；委任有律師資格者，另應附具律師資
格證書及釋明委任人與受任人有民事訴訟法第466 條之1第1項但
書或第2項所定關係之釋明文書影本。如委任律師提起上訴者，
應一併繳納上訴審裁判費。
中　　華　　民　　國　　111 　年　　11　　月　　29　　日
　　　　　　　　　　　　　  書記官  陳珮茹
附表：
編號 財產內容 價額  107年8月8日、10日 黃淑芬之債務 備註 應計財產數額 1 臺北市○○區○○段0○段00地號土地及同段10799 建號建物（門牌號碼：臺北市○○區○○路000 號3 樓） 3295萬2320元 0元 即起訴狀附表四編號1（買賣原因發生：107 年7 月24日；買賣登記日期：107 年8 月15日） 3295萬2320元 2 臺北市○○區○○段0○段00地號土地及同段10834 建號建物（門牌號碼：臺北市○○區○○路000 號） 5256萬9769元 3883萬8799元   即起訴狀附表四編號2（買賣原因發生：107 年6 月29日；買賣登記日期：107 年10月11日） 1373萬970元 3 新北市○○區○○段000 地號、778 地號土地及同段3553建號建物（門牌號碼：新北市○○區○○路000 巷00號4 樓） 1175萬5269元 （加計附表編號7、8、9、10所示之土地） （黃淑芬為擔保第三人POLLUX LIGHING INC.與中租迪公司間美金80萬元債權之清償，提供編號3、7、8、9、10不動產設定抵押權予中租公司。第三人POLLUX LIGHING INC.於107年8月10日有美金64萬2000元未清償，嗣於109年2月間提前清償完畢，見原審卷二第64頁、第247至254頁) 即起訴狀附表四編號3（買賣原因發生：107 年8 月20日；買賣登記日期：107 年10月4 日）       0元 4 桃園市○○區○○段0000地號、1536-14 地號、1536-21 地號土地及同段1189建號建物（門牌：桃園市○○區○○路0 段000 巷00號） 1255萬8112元 0元  即起訴狀附表四編號4（買賣原因發生：107 年7 月24日；買賣登記日期：107 年8 月23日） 1255萬8112元        5 桃園市○○區○○段0000地號、1536-13 地號土地及同段1188建號建物（門牌號碼：桃園市○○區○○路0 段000 巷00號） 1090萬6790元 593萬2166元  即起訴狀附表四編號5（買賣原因發生：107 年6 月29日；買賣登記日期：107 年9 月27日） 497萬4624元     6 桃園市○○區○○段0000地號、1536-19 地號、1536-21 地號土地及同段1193建號建物（門牌號碼：桃園市○○區○○路0 段000巷0 號） 1057萬4960元 （黃淑芬為擔保自己、第三人明擎科技有限公司、譜力揚實業有限公司與中國信託銀行間債權之清償，提供編號6不動產設定最高限額抵押權予中國信託銀行《擔保債權總金額820萬元》。黃淑芬於107年8月8、10日並未積欠債務，第三人明擎科技有限公司有4210萬元借款債務未清償，見原審卷二第242至244頁、第265至267頁、第268頁、第66頁） 即起訴狀附表四編號6（買賣原因發生：107 年8 月3 日；買賣登記日期：107 年9 月10日） 237萬4960元 7 新北市○○區○○段00000 地號土地 同附表編號3 同附表編號3  即起訴狀附表四編號9（買賣登記日期：107年11月7日）       0元 8 新北市○○區○○段00000 地號土地 同附表編號3 同附表編號3  即起訴狀附表四編號10（買賣登記日期：107年11月7日）       0元 9 新北市○○區○○段00000 地號土地 同附表編號3 同附表編號3  即起訴狀附表四編號11（買賣登記日期：107年11月7日）       0元 10 新北市○○區○○段00000 地號土地 同附表編號3 同附表編號3  即起訴狀附表四編號12（買賣登記日期：107年11月7日）       0元 11 上海銀行存款 139萬118元      139萬118元 12 永豐銀行存款 291萬6808元     291萬6808元 13 星騰管理公司100%股份